最高法院刑事判決　　　　　　　　　　　　　　　　八十七年度台上字第五六四號
　　上　訴　人　甲○○
右上訴人因殺人等罪案件，不服台灣高等法院台中分院中華民國八十六年十二月九日
第二審判決（八十六年度上重訴字第一四號，起訴案號：台灣台中地方法院檢察署八
十六年度偵字第四六○三號），提起上訴，本院判決如左：
    主  文
上訴駁回。
    理  由
本件原判決認定上訴人甲○○於民國八十四年十一月間因需款使用，乃經由代書之介
紹向施松林借得新台幣（下同）二百五十萬元，並以其妻蔡秀娥所有之坐落台中市○
○區○○段一三○七號土地及其上即台中市○○路○段一八八巷六十六弄十一號之房
屋（以下簡稱系爭房地）設定第二順位抵押權予施松林之女施靜惠供為擔保，嗣上訴
人於八十五年五月間因積欠第一順位抵押權人華南商業銀行貸款利息三十萬元未償，
為銀行聲請強制執行時，雙方為解決前開債務糾紛，乃約定由施松林以六百三十萬元
之價格承受系爭房地，扣除未償華南商業銀行貸款四百七十萬元及由施松林代償上開
利息，其餘一百三十萬元價款，則由上訴人所欠之前開借款抵銷（上訴人仍欠借款一
百二十萬元，自八十六年四月一日起於二年內清償），並言明上訴人在八十六年三月
三十一日前仍得清償全部欠款買回系爭房地，或將系爭房地自行出售以所得款項清償
全部欠款，逾期未還即由施松林全權處理；系爭房地則先移轉登記為施靜惠所有。迨
至八十六年二月中旬，上訴人眼見約定期限將屆，又無力償還舊欠，復想系爭房地已
遭施松林處分，乃向施松林佯稱欲償還欠款買回系爭房地，要施松林將所有證件資料
備齊，並相約於八十六年二月十七日下午一時許攜往台中市○○街二四三巷四弄十號
上訴人租住處商談，詎當施松林依約攜帶系爭房地之所有權狀、他項權利證明書、抵
押權設定契約書、施靜惠之身分證影本、房地產委任代理銷售契約書影本、上訴人夫
妻簽發面額二百五十萬元（借款部分）及五十萬元（違約金部分）之本票各一張及施
靜惠之印鑑證明二張、印章一個前往後，始悉上訴人並未攜帶現款且無意買回，遂與
爭執，上訴人亦不滿施松林欲提前解除其買回或出售權限，乃萌殺意，於八十六年二
月十七日下午一時三十分許，當施松林與其爭吵時，以手臂緊緊勒住施松林之頸部達
數分鐘之久，並以其右手猛力毆擊施松林頭部，直至施松林窒息死亡。上訴人於殺害
施松林後，為遺棄屍體，以圖滅跡，遂將施松林之屍體以塑膠水管綁住，再以塑膠袋
套住其頭部；以繩子綁住，將屍體搬至施松林所駕駛之ＥＬ－九四六三號白色富豪自
小客車後座座椅上斜躺，並覆以舊報紙，而後駕駛該車將屍體載至台中縣烏日鄉萬客
隆大賣場之停車場藏放，翌（十八）日上午由其住處攜一空油桶駕其ＱＪ－七二九八
號自用小客車至該處，轉換駕駛前開藏放屍體之白色富豪車，經繞行台中縣市後，駛
至彰化縣埤頭鄉○○路○段四六八巷鹿島橋轉入約一公里處之大溝圳旁，發現該處偏
僻，四下無人，適於棄屍，遂將屍體拖下車丟棄，並以旁邊之廢棄塑膠袋掩蓋，再駕
車至彰化縣埤頭鄉○○路○段三二六號交泰加油站有限公司合興站購得二百元汽油後
，返回前開棄屍現場，將汽油潑灑於屍體上點火燃燒焚屍，迨焚屍完成後，再以旁邊
之廢棄磚、土將屍體掩蓋後離開現場，然後將ＥＬ－九四六三號富豪小客車棄置於彰
化縣北斗鎮○○路十七號北斗家商圍牆邊，同日下午再搭車返回台中縣烏日鄉萬客隆
大賣場之停車場，駕駛其自小客車返回台中市住處。上訴人於殺害施松林後，乃另行
起意，意圖為自己不法之所有，將施松林前開所攜帶之系爭房地證件、契約書、本票
、施靜惠之印鑑證明、印章及身分證影本等物竊取而歸入己有；再於八十六年二月十
九日中午在其租住處偽造施靜惠已於八十六年二月十七日收到其所償還之借款及利息
合計二百八十五萬元之收據一紙，並盜蓋施靜惠之印章於收據上後即將該印章丟棄，
足以生損害於施靜惠。嗣因施松林之前妻王阿梅以上訴人涉有重嫌而向警報案，於八
十六年二月十九日下午由王阿梅與上訴人相約在台中市立文化中心見面後，由警命上
訴人到案說明，上訴人乃向警出示上開偽造之收據圖掩其罪責，，直至八十六年二月
（原判決誤為一月）二十日凌晨始坦承其殺害施松林及棄屍、焚屍之情節，並帶警至
彰化縣埤頭鄉○○路○段四六八巷之大溝圳旁挖出施松林屍體及在彰化縣北斗鎮○○
路十七號北斗家商圍牆邊取獲該ＥＬ－九四六三號富豪自小客車一輛，復經警起出前
開房地權狀等證件、本票、施靜惠之印鑑證明及身分證、房地產委任代理銷售契約書
影本等情，係以上訴人對於右揭時地有勒斃施松林、毀棄施松林之屍體，及偽造施靜
惠之收據並供行使之事實已坦承不諱，而被害人施松林確於右揭時地遭勒頸窒息死亡
，此經台灣台中地方法院檢察署檢察官督同檢驗員相驗屍體、法醫師解剖屍體屬實，
製有勘驗筆錄、解剖筆錄、相驗屍體證明書、驗斷書及相驗、解剖照片等在卷可稽。
又頸部乃人體要害處，用力猛勒足以產生窒息死亡之結果乃眾所週知，亦為上訴人所
能認識，上訴人竟以手臂猛力緊勒被害人頸部數分鐘致窒息死亡，足見其殺意甚堅，
且其於八十六年二月二十日下午三時二十五分檢察官訊問時，亦坦承：「是一時激動
，臨時起意，才會將他（指施松林）害死、打死」（見相驗卷第十二頁）「……我有
打他……太陽穴及胸部」（見同卷第八頁反面），嗣又稱：「右手瘀腫是打施某所來
的」（見偵查卷第十五頁），則其下手至狠，顯係基於殺人之故意予以殺害至明。再
上訴人將施松林勒斃後，竊取施松林攜帶前往之系爭房地所有權狀、他項權利證明書
、抵押權設定契約書、施靜惠之房地產委任代理銷售契約書影本、身分證影本、面額
二百五十萬元及五十萬元之本票各一張及施靜惠之印鑑證明二張、印章一個等財物部
分，業據施松林前妻王阿梅於警、偵訊時指述明確，並有贓物認領保管收據一紙附卷
可稽，復有上訴人向警提出其偽造之收據一張可證，為其所憑之證據及認定之理由。
而以上訴人雖辯稱：係二人扭打，不小心將施松林勒斃云云，係避就之詞。上訴人雖
又辯稱：上揭物品係施松林至其住處，施松林為其勒斃後，即置於其住處，其未竊
取上開財物云云。然施松林生前所帶財物依卷證資料所示，尚有男用勞力士錶（見偵
查卷第十九頁王阿梅筆錄、相驗卷第二十三頁）及ＥＬ－九四六三號白色富豪轎車（
見偵查卷第七十頁）等物，上訴人均置而未取，獨將前開房地相關過戶資料取走，並
於事後向被害人之女施靜惠表示施松林所帶資料不全，欠缺稅單，原所攜帶印鑑證明
過期不能使用，要其補齊等情（見偵查卷第二十二頁施靜惠筆錄及其所提電話答錄音
），足證上訴人亟需取得前開不動產過戶資料，並有意將因擔保借款已移轉登記於施
靜惠名下之房地過戶登記於自己名下甚明，況上訴人於原審已自承上開證件係在其太
太之娘家取出，並非在案發地（即其租住處），且其中施靜惠之印章經其使用偽造收
據後即遭丟棄觀之，上訴人據而為自己不法所有之意圖自明，所辯未竊取云云，亦不
足採。上訴人雖另辯稱本件係其主動供出，已符自首之規定云云，然上訴人之所以被
查獲，實因其與死者施松林相約於八十六年二月十七日下午解決彼此間之債務及系爭
房地糾紛，因死者於當日中午事先已告知其住於美國之前妻王阿梅，且死者之女施靜
惠事先已略知其情，並於其父當晚失後，即與其舅王慶村急予找尋，王慶村於翌（
二月十八日）日即先向警報備失，王阿梅隨即於八十六年二月十八日自美趕回台灣
處理，並於八十六年二月十九日之警訊筆錄中供明「根據我回國後加以瞭解，他（指
施松林）是於二月十七日下午十三時許到台中市○○路○段一八八巷六六弄十一號與
甲○○見面，準備交屋事宜後，迄今均未返家（音訊全無）」、「施松林於二月十七
日中午十二時卅分有以越洋電話與我聯絡，他下午十三時要與甲○○見面洽談房屋事
宜，甲○○要交現金給他，施松林失與甲○○有所關聯，請詳加調查」（見偵查卷
第十八頁）；且上訴人到案後，仍一再否認犯行，取出不實之收據而編造不實之情節
，嗣因上訴人身上有多處明顯之受傷，對所受傷痕亦無法提出合理之解釋，經警員告
以犯罪後之態度將影響日後之刑度後，上訴人始於八十六年二月二十日凌晨一時許所
製作之警訊筆錄中承認殺害施松林之犯行等情，業據警員施慶賢於原審結證甚明，則
上訴人係於承辦警員已有合理之可疑後，經一再質問，因無法自圓其說，終不得不坦
承犯行，自屬明確，核與刑法第六十二條規定對於未發覺之罪自首而受裁判之規定自
有未合，上訴人所辯其有自首之適用，亦無足採，於理由內詳予指駁。核上訴人所為
，係犯刑法第二百七十一條第一項、第二百四十七條第一項、第三百二十條第一項、
第二百十六條、第二百十條等罪。其盜用「施靜惠」印章蓋用於偽造之收據，盜用印
章係屬偽造私文書之部分行為；另其偽造施靜惠收據後，於警訊時復將之出示供查，
即已達於行使該偽造私文書之階段，其偽造行為應為行使之高度行為所吸收，均不另
論罪。其行使偽造私文書犯行部分，雖未據公訴人起訴，然該部分與經起訴之偽造收
據犯行部分，有實質上一罪關係，應為起訴效力所及，自得併予審理。其所犯上開竊
盜與行使偽造私文書二罪，有方法結果牽連關係，應從一重之行使偽造私文書罪論處
。另其為圖掩飾其殺人之犯行，於殺人後復將被害人屍體損壞、遺棄，是其所犯上開
二罪，亦有方法結果牽連關係，應從一重之殺人罪論處。而其所犯殺人及行使偽造私
文書二罪，犯意各別，罪名互異，應予分論併罰。因認第一審適用刑法第二百七十一
條第一項、第二百四十七條第一項、第二百十六條、第二百十條、第三百二十條第一
項、第五十五條、第五十一條第四款、第三十七條第一項、罰金罰鍰提高標準條例第
一條前段之規定，並審酌上訴人僅因細故即殺人，於勒斃死者之後，進而棄屍、焚屍
，犯罪手段殘酷，復竊取財物及偽造收據行使，為法所不容，暨其並無犯罪前科，於
到案後，尚能供出犯行，並帶警挖出屍體，取獲富豪自小客車及相關證件，並深切表
示悔悟之意，且事後由其父林永茂與被害人家屬達成和解，賠償部分損害等情狀，就
殺人部分量處無期徒刑，褫奪公權終身，就行使偽造私文書部分量處有期徒刑二年，
並定其應執行刑為無期徒刑，褫奪公權終身，為無不合，予以維持，駁回上訴人在第
二審之上訴，經核於法尚無違誤。上訴意旨略以：原審置上訴人與施松林長期金錢往
來，上訴人支付高額利息，復遭施某欺騙，以低於市價約一百萬之價格，由施某承受
系爭房屋，並過戶予施某之女施靜惠，致上訴人蒙受重大損失，而與施某協商，施某
惱羞成怒，遂起爭執，出手毆打上訴人，繼而互毆等情不詳調查，且對上訴人如何萌
生殺意，理由內未予論述，顯有判決不載理由之違法。又第一審判決主文將褫奪公權
之「褫」字，載為「遞」字，原判決予以維持，亦難為適法。再上訴人臉部多處受傷
，傷勢不輕，足見上訴人係遭施某持器攻擊，斷非施某臨死前掙扎抓傷上訴人；上訴
人與僑興仲介公司曾兩度簽約，委託該公司銷售系爭房地，並非如原判決所指上訴人
眼見約定期限將屆，無力償還舊債，而向施某佯稱欲買回系爭房屋；上訴人曾請求傳
訊僑興仲介公司經理梁偉堡，擬證明施某私下與該公司解除委賣契約，致上訴人無法
處分系爭房地等情，原審並未予以調查，自有應於審判期日調查之證據未予調查之違
法等語。惟查上訴人於警訊及偵查中既已自承其以手緊緊勒住施松林之頸部，並以其
右手猛力毆擊施某頭部，則其有殺害施某之意圖已明，原判決已詳予說明上訴人下手
至狠，顯有殺人犯意之理由，要無理由不備可言。又第一審判決主文將褫奪公權之「
褫」字，誤載為「遞」字，乃係筆誤，並不影響於判決本旨，原判決予以維持，並予
說明第一審判決主文之「遞」字，應更正為「褫」字，尚難指摘為違法。再上訴人於
出手緊勒施某頸部時，已有殺人犯意，已如前述，則原審縱未調查上訴人委由僑興仲
介公司銷售系爭房地之過程及施松林是否與該仲介公司接洽解除委賣契約，均不影響
判決本旨，尚難指摘為有應調查之證據未予調查之違法。再原判決已說明上訴人於警
訊供稱其臉上、脖子所受之抓傷係施某抓的等語較為可採，其嗣後所辯係施某以鐵絲
將其刺傷云云為避就之詞，原審就此亦已詳予調查，並無應調查之證據未予調查之情
事。上訴意旨，仍執陳詞爭辯，並對原審採證認事職權之適法行使，以自己之說詞，
漫加指摘，非有理由，應予駁回。
據上論結，應依刑事訴訟法第三百九十六條第一項，判決如主文。
中      華      民      國    八十七    年      二      月     十九     日
                              最高法院刑事第三庭
                                  審判長法官  蔡  詩  文
                                        法官  莊  登  照
                                        法官  洪  明  輝
                                        法官  蔡  清  遊
                                        法官  吳  火  川
      右正本證明與原本無異
                                              書  記  官
中      華      民      國    八十七    年      二      月    二十三    日
